臺灣高等法院刑事裁定
111年度聲再字第205號
聲  請  人  
即受處分人  林鉦倫



上列聲請人即受處分人因違反毒品危害防制條例案件，對於本院
111年度毒抗字第248號，中華民國111年3月18日第二審確定裁定
（第一審案號：臺灣臺北地方法院111年度毒聲字第80號），聲
請重新審理，本院裁定如下：
    主  文
重新審理及停止執行之聲請均駁回。 
    理  由
一、聲請意旨略以：
　㈠為保障聲請人即受處分人林鉦倫（下稱聲請人）提起重新審
    理之實益及時效性，並避免造成不可恢復之侵害，聲請人併
    同請求先暫緩觀察勒戒之執行。
　㈡本件聲請人並無成習性毒癮存在，其具正當職業、經濟收入
    固定，本次施用毒品數量更係微小，且係家中主要經濟來源
    ，顯係應適用院外治療之典型案例。又聲請人先前接受戒癮
    治療處分，成效良好，本院111年度毒抗字第248號裁定（下
    稱原確定裁定）未考量上情裁准至醫院接受戒癮治療，自係
    適用法規顯有錯誤，容有重新審理予以改定處分內容之必要
    ：
　⒈本件聲請人此次施用毒品之犯行輕微，經查獲後已深覺悔悟
    ，未再施用毒品，並坦承犯行，積極爭取檢察官諒解，並請
    求檢察官、法官念及其需負擔家計、先前接受戒癮治療成效
    良好，及考量觀察勒戒對聲請人生活所造成之衝擊，准予戒
    癮治療，詎料，檢察官、法官竟未附實質、具體法律理由即
    為觀察勒戒，顯有重大違反比例原則、信賴保護原則及理由
    未盡之違誤。不論檢察官聲請書及法院裁定，皆未就聲請人
    所指上情予以審究，係制式化、機械化認定聲請人有施用毒
    品之事實即逕為觀察勒戒之裁定，自有判決不備理由及裁量
    重大濫用之瑕疵存在，應予撤銷。
　⒉聲請人於該次事發後即不再施用毒品，清楚證明其早已戒除
    毒品之施用，且日後亦無再施用之可能，法院自應考量觀察
    勒戒係專用於有繼續施用毒品、或需藉由勒戒程序協助戒除
    之行為人此情，參考對聲請人有利之事實，重新審理，改命
    聲請人進行戒癮治療，方為適法。參諸毒品戒癮治療實施辦
    法及完成治療認定標準第2條、本院103年度毒抗字第48號裁
    定要旨，亦證聲請人未有任何不適合為附命完成戒癮治療之
    事由，於未有再次施用毒品之疑慮情況下，命其至院外治療
    ，方係保障其基本人權及工作權之最妥適作法。
　⒊原確定裁定未令聲請人再次接受專業毒物科醫師診治、驗尿
    檢驗，以查明是否具有毒品成癮性而決定應適用勒戒或院外
    治療之方式，對聲請人之基本人權及受公平審判之權益侵害
    甚鉅，自有重新審理之必要。原確定裁定認應採取何種措施
    全屬檢察官之裁量，法院無權決定，且聲請人過去緩起訴戒
    癮治療處分並無成效，此認定顯然有誤。因聲請人過去之緩
    起訴處分客觀上顯有發揮一定成效，原確定裁定認先前緩起
    訴處分不具成效而裁定勒戒，認事用法顯有明顯錯誤。
　㈡聲請人現有正職工作，正值事業高峰、開創關鍵時期，且有
    家人需扶養，懇請審酌相關情節，准予改判院外治療：
　⒈聲請人現有正職工作，對任職單位業務發展貢獻甚鉅，且為
    優秀員工，聲請人對此甚為珍惜，且其必須以工資照顧家人
    ，請求准予院外治療以保聲請人一線生機，其若遭法院移送
    勒戒所造成之結果，並非聲請人生命所能承受之重。
　⒉聲請人自其他案例知悉有多起施用第二級毒品甲基安非他命
    而獲准戒癮治療，是懇請給予聲請人自新機會，使其不致因
    一時誤罹刑章而將過往10年之努力付諸東流，且受勒戒被社
    會大眾貼上之犯罪標籤，亦將使其往後50年人生毀於一旦，
    永無重新開始之可能。懇請給予聲請人再生之機會，且為擔
    保聲請人戒治毒品之決心，其承諾於戒癮治療期間，願意自
    行提高至醫院施行戒癮治療之次數、頻率，改為每週2、3次
    ，以作為聲請人澈底遷善改過之證明。
　⒊再依臺灣臺北地方法院104年度審原簡字第43號判決要旨可知
    ，聲請人係具病患性犯人特質，且先前受緩起訴處分成效良
    好並未有再犯，顯證勒戒處分並非適合聲請人之最佳處罝方
    式。
　⒋聲請人自遭查獲後已洗心革面、改過遷善，且始終有穩定工
    作，不曾間斷，此為其再啟人生之唯一機會，若因執行違法
    勒戒處分再失去工作，其殊難承受此等劇痛，是請至少給予
    其易科罰金之機會，方屬符合憲法保障人民工作權及生存權
    之合憲判決，且因考量被告工作、家庭狀況而撤銷勒戒裁定
    ，改以其他易刑處分，實務上早有先例存在，此有本院103
    年度毒抗字第48號裁定、104年度毒抗字第223號裁定要旨可
    參。
　⒌綜上，本件檢察官完全未考量聲請之利益，及應妥善行使其
    裁量權之法定義務要求，無顧聲請人因工作、照顧家人之原
    因，不斷陳述表達欲請求院外治療之意願，即在未令聲請人
    至戒癮機構接受任何評估之情況下，忽然未附理由說明否准
    被告請求轉介到戒癮機構接受評估、治療之原因，即逕將被
    告聲請裁定送觀察勒戒，原裁定亦未就此節敘明理由，甚至
    錯誤認定先前緩起訴戒癮治療不具成效，檢察官之聲請或法
    院裁定皆有不備理由之違誤，且重大違反比例原則，屬無效
    違憲、違法之裁定。聲請觀察勒戒雖為檢察官之職權，惟仍
    受比例原則之限制，自應就觀察勒戒與戒癮治療中，選擇對
    人民權益損害最少者，並非不受法之節制，更非得不附理由
    ，專擅裁斷。且警方早在民國110年9月檢驗為陰性後，亦未
    曾告知聲請人，迄今方突然施予勒戒，顯欠缺合理性甚明，
    又聲請人現因精神疾病接受自殺防治輔導及相關治療，考量
    病情，顯亦不適執行勒戒。
　⒍綜上，為保障聲請人權利，狀請先予停止執行，並請重新審
    理撤銷原裁定云云。
二、按觀察、勒戒及強制戒治之裁定確定後，有下列情形之一，
    認為應不施以觀察、勒戒或強制戒治者，受觀察、勒戒或強
    制戒治處分之人，或其法定代理人、配偶，或檢察官得以書
    狀敘述理由，聲請原裁定確定法院重新審理：一、適用法規
    顯有錯誤，並足以影響裁定之結果者；二、原裁定所憑之證
    物已證明為偽造或變造者；三、原裁定所憑之證言、鑑定或
    通譯已證明其為虛偽者；四、參與原裁定之法官，或參與聲
    請之檢察官，因該案件犯職務上之罪，已經證明者；五、因
    發現確實之新證據足認受觀察、勒戒或強制戒治處分之人，
    應不施以觀察、勒戒或強制戒治者；六、受觀察、勒戒或強
    制戒治處分之人，已證明其係被誣告者；聲請重新審理，應
    於裁定確定後30日內提起；但聲請之事由，知悉在後者，自
    知悉之日起算；聲請重新審理，無停止觀察、勒戒或強制戒
    治執行之效力；但原裁定確定法院認為有停止執行之必要者
    ，得依職權或依聲請人之聲請，停止執行之；法院認為無重
    新審理之理由，或程序不合法者，應以裁定駁回之，毒品危
    害防制條例第20條之1第1項至第4項前段定有明文。
三、經查：
　㈠聲請人因施用第二級毒品案件，經臺灣臺北地方法院以111年
    度毒聲字第80號裁定送勒戒處所觀察、勒戒，期間不得逾2
    月。嗣聲請人不服提起抗告，經本院於111年3月18日以原確
    定裁定駁回其抗告確定。原確定裁定係以聲請人之自白、應
    受尿液採驗人尿液檢體採集送驗記錄表（尿液檢體編號：DZ
    00000000000）、台灣尖端先進生技醫藥股份有限公司110年
    10月15日出具之濫用藥物檢驗報告等證據綜合判斷，並就聲
    請人前曾因施用毒品案件，經臺灣臺北地方檢察署檢察官以
    106年度毒偵字3898號為附命完成戒癮治療之緩起訴處分確
    定，緩起訴期間自107年2月2日起至109年2月1日止，緩起訴期
    間屆滿，未經檢察官撤銷緩起訴處分，惟此仍非等同曾受觀
    察、勒戒或強制戒治執行完畢之處遇，且聲請人前曾另因施
    用第二級毒品案件，經臺灣臺北地方法院先後以108年度簡
    字第1084號判處有期徒刑2月確定、108年度簡字第2824號判
    處有期徒刑3月確定，檢察官斟酌上情，就聲請本次施用毒
    品犯行聲請觀察、勒戒，第一審法院准予裁定令聲請人進入
    勒戒處所執行觀察、勒戒一情，經核於法並無不合等情，均
    具體論證綦詳，復就聲請人對第一審法院裁准觀察、勒戒之
    裁定提起抗告，抗告意旨所指均與法不合而無可憑一節，亦
    詳加剖析明確在卷，均有原確定裁定在卷可憑，並經本院調
    取該案電子卷證核閱屬實，經核原確定裁定並無適用法規顯
    有錯誤之情形。聲請意旨仍執陳詞，泛稱原確定裁定於法有
    違，應准其為戒癮治療云云，容非足採，為無理由。
　㈡聲請人以本院104年度毒抗字第223號裁定為據，為本件重新
    審理之聲請云云。然個案情節不同，要難任意比附援引，且
    法院就其他具體個案所為之裁定，核與本件被告施用毒品之
    情節無涉，自非屬毒品危害防制條例第20條之1第1項第5款
    之新證據。是聲請人此部分聲請意旨，要屬無據。
　㈢聲請意旨泛稱其先前緩起訴處分顯具成效，檢察官未斟酌此
    情而為觀察、勒戒之聲請，且法院亦裁准觀察、勒戒，於法
    不合，聲請人已洗心革面，至少應給予其易科罰金之機會云
    云。惟查：
　⒈毒品危害防制條例業於109年1月15日修正公布，並於同年7月
    15日施行，其中同條例第20條將第3項有關觀察、勒戒或強
    制戒治執行完畢釋放後得適用前2項規定之期間，由「5年後
    」再犯第10條之罪修正為「3年後」再犯。
　⒉再按毒品危害防制條例規定之觀察、勒戒處分及附條件之緩
    起訴處分，何者對於施毒者較為有利，端在何種程序可以幫
    助施用毒品之人戒除施用毒品之行為，尚非可由法院逕行認
    定附條件之緩起訴處分對施用毒品者係較有利。此觀以現行
    毒品危害防制條例第24條規定，檢察官對於「初犯」及「3
    年後再犯」施用毒品案件，如為附條件之緩起訴處分，嗣該
    緩起訴處分被撤銷確定，檢察官應繼續偵查或起訴；反之，
    如係先向法院聲請觀察、勒戒，並視行為人有無繼續施用毒
    品傾向決定是否接受強制戒治，其於觀察、勒戒完畢或強制
    戒治期滿後，最終均可獲得不起訴處分，所以如將後續不能
    完成緩起訴處分所附條件戒癮治療及司法追訴之潛在風險一
    併納入考量，附條件之緩起訴處分非必然有利於行為人，即
    見其明。而檢察官是否適用上開規定對被告為緩起訴處分，
    自得本於上開規定及立法目的，妥為斟酌、裁量，始予決定
    ；法院原則上應尊重檢察官職權之行使，僅為有限之低密度
    審查，除檢察官之判斷有違背法令、事實認定有誤或其裁量
    有重大明顯瑕疵外，尚不得任意指為違法。準此，檢察官對
    「初犯」或「3年後再犯」施用毒品罪行之行為人，究應採
    行附條件之緩起訴處分，或向法院聲請觀察、勒戒之處遇措
    施，要屬檢察官之裁量職權，非法院所得介入或審酌，倘檢
    察官係聲請法院裁定觀察、勒戒，法院就其聲請，除檢察官
    有違法或濫用其裁量權之情事外，僅得依法裁定被告令入勒
    戒處所執行觀察、勒戒，以查其是否仍有施用毒品傾向，尚
    無自由斟酌以其他方式替代之權。
　⒊聲請人前曾因施用毒品案件，經臺灣臺北地方檢察署檢察官
    以106年度毒偵字3898號為附命完成戒癮治療之緩起訴處分
    確定，緩起訴期間自107年2月2日起至109年2月1日止，緩起訴
    期間屆滿，未經檢察官撤銷緩起訴處分，另因施用毒品案件
    ，經臺灣臺北地方法院以108年度簡字第1084號、108年度簡
    字第2824號分別判處有期徒刑2月、3月確定，有本院被告前
    案紀錄表在卷可憑。從而，聲請人經附條件之緩起訴處分後
    ，再因施用毒品案件經法院論罪科刑，足見聲請人前經檢察
    官附命為戒癮治療之緩起訴處分後未收成效。是聲請人雖有
    意願為戒癮治療，然就聲請人前開接受戒癮治療後仍再涉施
    用毒品案件一情觀之，實難認聲請人再為戒癮治療得以收戒
    除毒品之效。是檢察官係依其調查結果為判斷，審酌上開各
    情後，未再為附條件之緩起訴處分，而向法院聲請裁定令聲
    請人入勒戒處所施以觀察、勒戒，實屬檢察官裁量權之適法
    行使，難認檢察官之判斷有何違背法令、事實認定有誤或裁
    量有重大明顯瑕疵之情事，亦無適用法規顯有錯誤、違反比
    例原則等情。且依上開說明，「觀察、勒戒」與「緩起訴處
    分」並行之雙軌模式無從以判處徒刑替代，是此部分聲請意
    旨，均難謂有據，為無理由。　
　㈣聲請人泛稱其因精神疾病接受自殺防治輔導及相關治療，考
    量其病情，顯不適執行勒戒云云。惟勒戒處所內均有提供醫
    療照護以維護勒戒處所內之受處分人之身心健康，聲請人是
    否會受精神疾病之影響而有不宜進入勒戒處所執行觀察勒戒
    之情形，尚非由法院予以認定，聲請人雖執臺北市立聯合醫
    院松德院區診斷證明書及臺北市立聯合醫院預約掛號單，然
    此無從動搖原確定裁定就聲請人應進入勒戒處所執行觀察、
    勒戒之認定。是聲請人雖以上揭事證為本件重新審理之聲請
    ，惟無從憑此即逕謂原確定裁定有何違法或不當之處。從而
    ，上開聲請意旨，洵屬無據，自不足採。
　㈤綜上，本件被告據上各情聲請重新審理，核屬程序違背規定
    及無理由，均應予駁回。又聲請人重新審理之聲請既經駁回
    ，其依毒品危害防制條例第20條之1第3項後段規定聲請裁定
    停止執行觀察、勒戒一節，自無所據，爰併予駁回。　
據上論斷，應依毒品危害防制條例第20條之1第4項前段，裁定如
主文。
中　　華　　民　　國　　111 　年　　6 　　月　　20　　日
                  刑事第十一庭  審判長法　官  張江澤
                                      法　官  梁志偉
                                      法　官  章曉文
以上正本證明與原本無異。
不得抗告。
                                      書記官  賴又瑄
中　　華　　民　　國　　111 　年　　6 　　月　　20　　日